【裁判字號】    96,上更(一),805
【裁判日期】    970819
【裁判案由】    毒品危害防制條例等
【裁判全文】
臺灣高等法院刑事判決             96年度上更(一)字第805號
上  訴  人
即  被  告  乙○○
指定辯護人  方正儒  律師
上  訴  人
即  被  告  甲○○
指定辯護人  陳增機  律師
上列上訴人因毒品危害防制條例案件，不服臺灣桃園地方法院
95年度訴字第2226號，中華民國96年1月25日第一審判決（起訴
案號：臺灣桃園地方法院檢察署95年度偵字第18044號），提起
上訴，經判決後，由最高法院發回更審，本院判決如下：
    主  文
原判決撤銷。
乙○○、甲○○均無罪。
    理  由
一、公訴意旨：乙○○前於民國94年間，因施用第1級毒品案件
    ，經台灣基隆地方法院判處有期徒刑5月，入監服刑後，於
    95年1月2日執行完畢出監。甲○○前於90年及93年間，因施
    用第1級、第2級毒品案件，先後經台灣基隆地方法院各判處
    有期徒刑7月、6月、9月、7月確定，入監服刑後，於94年11
    月23日縮短刑期假釋出監，於95年1月27日保護管束期滿執
    行完畢。詎2人均不知悔改，明知美沙冬（Methadone）係第
    2級毒品，未經許可不得輸入，仍於95年8月6日在中國大陸
    廣東省中山市某藥房，由乙○○以每瓶人民幣130元之價格
    ，購得美沙冬藥水20瓶，乙○○在當地使用1瓶後，2人竟基
    於運輸第2級毒品之犯意聯絡，於返台時共同將另19瓶美沙
    冬藥水運輸入境。嗣於95年8月9日，2人自香港搭乘中華航
    空公司CI-610班機入境時，為財政部台北關稅局關員在乙○
    ○身上口袋及腳踝襪內，發現美沙冬藥水10瓶（共300毫升
    ）；在甲○○身上口袋內，發現美沙冬藥水9瓶（共270毫升
    ）而查獲。
二、公訴證據及所犯法條：
  (一)被告即證人乙○○、甲○○之供述及證述，證明二人共同運
    輸美沙冬藥水入境之事實。
  (二)台北關稅局扣押貨物收據及搜索筆錄2份，證明被告2人搭機
    入境遭查獲攜帶扣案藥水之事實。
  (三)扣案藥水19瓶、法務部調查局鑑定書，證明扣案藥水均含第
    2級第87項毒品美沙冬（Methadone)成分之事實。
  (四)毒品危害防制條例第4條第2項之運輸第二級毒品罪、懲治走
    私條例第2條第1項之私運管制物品罪。
三、被告等人辯解要旨：
  (一)均否認有何運輸及走私第二級毒品之犯意。
  (二)均辯稱：扣案藥水是乙○○自大陸地區藥房購買用來戒毒，
    不知道扣案藥水含有第二級毒品美沙冬成分。
四、爭點整理：
  (一)被告二人自大陸地區攜帶入境之十九瓶藥水是否含有第二級
    毒品美沙冬成分之管制藥品。
  (二)美沙冬是否為海洛因成癮患者之替代療法，被告二人所攜回
    之藥水數量是否為一個療程所需之數量。
  (三)被告二人是否曾以美沙冬替代療法戒除毒癮，渠等是否明知
    上開藥水含有第二級毒品成分，而仍共同基於運輸第二級毒
    品之犯意，將之攜帶入境。
五、本院判斷：
  (一)被告二人自大陸地區攜帶入境之十九瓶藥水是否含有第二級
    毒品美沙冬成分之管制藥品：
    查美沙冬業經於八十七年五月二十日列為毒品危害防制條例
    所指之第二級毒品，並於88年12月08日經行政院以（88）台
    衛字第44501號函公告為管制藥品。而被告二人夾帶入境之
    十九瓶藥水（瓶內液體合計五百七十毫升），經送法務部調
    查局鑑定結果均檢出第二級毒品美沙冬成分，有該局九十五
    年八月十七日調科壹字第０九五００二六七二四０號鑑定書
    一紙附卷足憑。復經本院函請法務部調查局鑑定一瓶中所含
    美沙冬之濃度為多少，該局函覆稱：送驗藥水一瓶經檢驗結
    果含第二級第八十七項毒品美沙冬成分，瓶內液體體積二十
    八毫升（空瓶重4.24公克，檢驗用去0. 5毫升，驗餘27.5毫
    升），藥水之濃度為2.96毫克/毫升等情，亦有該局九十七
    年六月十日調科壹字第09722150150號鑑定書附本院卷可稽
    ，堪認被告二人所攜回之十九瓶藥水確含有第二級毒品美沙
    冬成分無誤。
  (二)美沙冬是否為海洛因成癮患者之替代療法，被告二人所攜回
    之藥水數量是否為一個療程所需之數量：
  1.被告乙○○於調查局時供稱：「我有吸食海洛因毒品的習慣
    ，此行前往大陸目的是為了戒毒，在朋友介紹下，我在九和
    藥局購買二瓶前開藥水，回到住宿飯店後，即試喝一瓶，感
    覺效果不錯，全部喝完之後，又去買了二十瓶，在返台前又
    喝掉一瓶．．．」、「我不知道藥水成份，只知道能解毒癮
    」（見偵卷第五頁），於偵訊時供稱：「我在藥局購買時，
    曾經告知店家要買戒除海洛因的藥，但我不知道裡面成分有
    美沙冬．．．」（見偵卷第四四頁），於原審審理時亦稱：
    「．．．我跟藥房的人表明我要買海洛因解毒劑，藥房的人
    就拿給我，並告訴我怎麼使用．．．」等語（見原審卷第二
    八頁）。被告甲○○於調查局時供稱：「．．．此次去大陸
    主要目的是為乙○○戒除海洛因毒癮．．．」等語（見偵卷
    第七頁），並有臺北關稅局扣押貨物收據及搜索筆錄及查獲
    照片等件在卷可稽。而美沙冬固屬第二級毒品，然其戒斷症
    狀與嗎啡類似，但產生慢，程度輕，持續時間長等性質，屬
    低成癮性管制藥物，且口服劑型可避免注射毒品引起的愛滋
    病、肝病、破傷風等疾病傳染，在許多國家均以美沙冬進行
    海洛因成癮患者之替代療法，我國衛生署於九十五年時亦引
    進美沙冬替代療法，並核准天主教耕莘醫院及署立桃園療養
    院以美沙冬為海洛因成癮患者進行戒毒。本件被告被扣之藥
    水主要成分即為美沙冬，確實有替代海洛因的功能，因此被
    告二人辯稱係因乙○○為戒毒才前往大陸購買上開藥水等語
    ，應非虛假。
  2.經本院函詢行政衛生署管制藥品管理局查明美沙冬一瓶（28
    毫升）所含濃度（2.96毫克/毫升），欲達成戒除海洛因之
    毒癮，是否約需二十瓶，該局函覆稱：依95年11月10日衛署
    醫字第0950210219號修正之「鴉片類物質成癮替代療法作業
    基準」：美沙冬鹽酸鹽初期劑量每日10-40毫克，維持劑量
    以每日20-120毫克為原則，但應視個案成癮程度及臨床需要
    逐量增減；另替代療法以三個月至六個月為一次療程，每次
    療程結束後須重新接受評估。惟美沙冬替代療法所需之劑量
    ，受到個人體質、成癮性高低、治療劑量及期間等因素之影
    響，因人而異。本案所詢20瓶美沙冬（28毫升/瓶、2.96毫
    克/毫升）是否足夠用於該毒癮犯之海洛因毒癮替代治療上
    ，建議徵詢成癮戒治專科領域臨床醫師之意見。依前述基準
    規定，替代療法藥物應由執行替代療法之醫師處方，並應在
    醫事人員監督下服用。國內醫療院所用於替代療法之美沙冬
    ，包裝型態為1000毫升/瓶，濃度為5毫克/毫升及10毫克/毫
    升兩種等情，有該局九十七年六月二十五日管檢字第097000
    6135號函附本院卷可稽。
  3.再經本院函詢實際進行戒毒治療之財團法人天主教耕莘醫院
    ，經該院函稱：肯定行政院衛生署管制藥品管理局上述藥物
    管理劑量答覆，對於是否須本案之二十瓶劑量，始能戒除海
    洛因之毒癮，須依個人體質，成癮性高低、治療劑量及期間
    等考量，且因人而異，無標準答案等情，亦有該院九十七年
    七月十日耕醫病歷字第0970003130號附本院可參。可知，國
    內確有使用美沙冬替代療法戒毒，而使用之劑量，可高達每
    日20-120毫克，替代療法以3個月至6個月為一次療程。系爭
    扣案二十瓶藥水每瓶美沙冬含量為82.88（28x2.96=82.88。
    參上開法務部調查局97年6月10日調科壹字第09722150150號
    鑑定書），其一瓶之劑量在行政院衛生署藥品管理局之每日
    劑量安全使用範圍內，雖初期劑量稍高於標準（每日10-40
    毫克），惟在嗣維持劑量（每日20-120毫克內）之安全劑量
    之內，又一個安全療程雖為3-6月，但行政衛生署管制藥品
    管理局及耕莘醫院就本案之二十瓶劑量，均不否定不能達到
    戒海洛因毒癮之目的，表示因個人體質毒癮狀況，並無一定
    標準，是被告乙○○購買之劑量確有有可能足以戒除海洛因
    之毒癮，其辯稱藥房人員說就我施用海洛因的期間、頻率、
    量判斷，認為我要喝十瓶才會有效，一天喝一瓶，我怕後來
    又會有戒斷症狀出現，所以又買了十瓶備用等情，應非虛構
    。
  (三)被告二人是否曾以美沙冬替代療法戒除毒癮，渠等是否明知
    上開藥水含有第二級毒品成分為管制藥品，而仍共同基於運
    輸第二級毒品之犯意，將之攜帶入境：
  1.被告乙○○於原審審理時辯稱：「（你在臺灣是否有買過戒
    毒藥？）有，是醫生開的，醫生說有降低血壓、鎮靜的效果
    」、「藥名我不曉得，我是去內湖的仁德醫院、松山的朝陽
    診所開的。」、「（你去大陸之前，是否有用過美沙冬？）
    沒有。」「（你在臺灣因為戒毒就診，診療費如何？）一包
    一百元，一天要吃三、四包，還有視個人需要看是否需要打
    點滴，點滴一次一千七百元，掛號費要一百元，我有拿健保
    卡去，但有沒有使用健保我不知道，每次約要三千元，藥大
    概拿了三、五天份。」、「（你在大陸購買美沙冬，一瓶價
    錢如何？）人民幣一百三十元。」、「（你剛說你去大陸診
    所，診療費用如何計算？）我去的是九和藥局拿藥，沒有診
    療費。」等語（見原審卷第三十頁、第一○二、一○三、）
    。被告甲○○於原審時亦稱：「（你怎麼戒毒？）我自己去
    醫院神經科跟醫生說我有吸食海洛因，想要戒毒請他開藥，
    醫生就開藥給我吃，他是開類似安眠藥的藥品讓我一直睡覺
    ，雖然很痛苦，但是忍耐一下就戒除了」等語（見原審卷第
    五六頁）。且被告乙○○為戒除海洛因毒癮，而自92年6月2
    1日起至95年6月8日止，即陸續至「仁德聯合診所」戒治海
    洛因成癮症，此有該診所95年12月21日DA8763號函及病歷資
    料在卷可憑（原審卷第121至140頁），並於95年5月24日起
    至8月19日至「朝陽診所」戒治毒癮，亦有該診所之診療紀
    錄單、病歷資料在卷足參（原審卷第142至147頁）。則依被
    告二人過去之戒毒經過及服用之藥物，並無以美沙冬戒除毒
    癮之經驗，自無從知悉扣案之藥水為美沙冬。況毒品係管制
    藥品，一般人無法輕易獲得有關毒品的訊息，縱使是毒癮患
    者對毒品的認識主要來自於吸用毒品的友人，因此常被吸食
    毒品的族群使用之毒品種類，一般吸食者難謂不知該毒品，
    反之，若不常為吸食毒品的族群使用的毒品種類，一般吸食
    者即無從有所認識。美沙冬固然屬第二級毒品，但一般少見
    吸毒者使用，且沒有證據可證明被告先前曾接觸過美沙冬毒
    品，則被告辯稱不知扣案藥水係第二級毒品，尚屬合理而可
    信。
  2.又被告乙○○於原審審理辯稱：「（你剛說你去大陸戒毒，
    是否要從大陸帶藥水回台？）我之前沒有想要帶藥水回台，
    也不知道是用藥水戒毒，有可能就在當地戒，要如何戒我不
    知道，我想有可能一個禮拜可以戒掉，就在大陸戒，但沒有
    想到是拿藥水。」、「我去大陸之前，來回票已經買好，沒
    有預計哪一天回台，要回台前只要預定機位就可以了。」、
    「我在臺灣吃的藥，讓我連工作都不能做，我在臺灣不知道
    美沙冬的療法，是我收押以後監獄有宣導才聽到。」、「（
    你此次到大陸買扣案藥水戒除毒癮之前，你都不知道是要使
    用扣案的藥水戒毒？）對。」、「（有沒有向出賣人問裡面
    何成份？）我沒有問。」、「（既然這麼有效，裡面是否應
    該有毒品成份才會有效？）我沒有這樣想，我認為我在戒毒
    ，藥水就不可能是有毒品成份。」等語（見原審卷第一○四
    、一○五、一○八、一○九頁）。被告甲○○於調查局時供
    稱：「我不知道該不明藥水之成份為何」（見偵卷第七頁）
    ；於偵查中亦供稱：「我不知道那是毒品，況且那是要買來
    戒乙○○的毒癮，不是要吸毒」（見偵卷第四四頁）；於原
    審審理時亦稱：「．．．我只是單純陪同乙○○去戒毒，我
    不知道帶回來的藥水是毒品」等語（見原審卷第五六頁）。
    且本件扣案藥水均係被告乙○○自大陸地區藥房所購得，並
    非醫師處方用藥，且均係以透明塑膠瓶盛裝，並無藥品名稱
    或任何文字標示，其中部分藥水瓶身貼有雙面膠及標有ＭＩ
    ＬＤ  ＳＥＶＥＮ  ＴＩＭＥＳ之膠帶等情，業據被告乙○
    ○供述甚詳，並經原審於審理時當庭勘驗屬實（見原審九十
    五年十二月十四日審判筆錄），可見本件扣案藥水之包裝簡
    陋，並無成分、廠牌等標示，被告二人並非藥學專家，自無
    從就外包裝知悉該藥水之成分；且被告乙○○於前往大陸前
    就所謂的「海洛因戒毒劑」是以藥水包裝、應服用多少劑量
    或療程多久亦均不瞭解，而美沙冬替代療法係於九十五年才
    由衛生署引進試辦，於當時尚未見國內相關的媒體大量報導
    ，非一般人所熟知，則於該替代療法引進臺灣前，就戒除第
    一級毒品海洛因毒癮，係用第二級毒品美沙冬來為之，此等
    藥學上的理論，實為一般人所難以想像，本件被告乙○○前
    往大陸購買扣案藥水固係曾聽聞友人黃柏陳的戒毒成功經驗
    ，然並無證據可以證明被告二人曾看過國內外有關替代療法
    的報導，或者黃柏陳曾告知有關所用來戒毒的藥水內有美沙
    冬成分，或者告知上開替代療法的藥學原理，使得被告二人
    對美沙冬有所認識，自不能以推測的方式，認定被告明知扣
    案藥水係第二級毒品。
  3.再被告乙○○於調查局時供稱：「．．．返台時因為十九瓶
    放在我的口袋內鼓鼓的很不舒服，才會請甲○○幫我夾帶其
    中的九瓶」（見偵卷第五、六頁），於原審審理時辯稱：「
    （為什麼要甲○○陪你去大陸？）我跟家人說，家人都不要
    跟我去，我怕我在大陸發生戒斷症狀，或者吃解毒劑會有不
    省人事的情形，若沒有人照顧會發生危險，才請甲○○陪我
    去」、「我們第一天到大陸住在飯店裡面，我打電話聯絡大
    陸的診所，我聯絡時，甲○○都沒有參與，但我與甲○○是
    睡在同一個飯店房間，第二天我去診所的時候，甲○○還在
    睡覺，我回飯店時，甲○○問我做什麼，我回稱去拿藥。」
    、「我坐在飛機上，彎腰時，怕褲子口袋裡面的藥水溢出來
    ，才請甲○○幫我帶一部分。」、「甲○○沒有問，我也不
    知道他知不知道那就是我在大陸戒毒的藥。甲○○是在我請
    他幫我帶一部份美沙冬藥水時，才知道我有帶這藥水回台。
    」、「（你藥水買回來後，甲○○是否有看到？）他沒有看
    到，我只有在飯店跟他說我買了幾瓶。」、「（甲○○有沒
    有問你是什麼成份的藥水？）沒有。」等語（見原審卷第二
    九、一○二、一○三、一○八頁）。被告甲○○於調查局時
    供稱：「被查獲不明藥水係我於香港搭乘華航班機反台途中
    ，由同行鄰居友人乙○○交給我，請我協助幫他帶進來臺灣
    ．．．」、「赴大陸之往返機票、食宿等費用均係由我個人
    支付」等語（見偵卷第七、八頁）。被告甲○○並不知該藥
    水含第二級毒品美沙冬成分，且不知美沙冬得治療海洛因毒
    癮，已如前述，而其於查獲當日經採集尿液檢驗結果，亦無
    毒品反應，有法務部調查局九十五年十月十八日調科壹字第
    09500476820號鑑定書在卷可稽（見原審卷第八七頁），則
    被告甲○○於上飛機前既未看過該藥水，亦未與乙○○討論
    系爭藥水成份，又自費飛機票錢，該藥水份量又僅足供一人
    使用，被告甲○○自無運輸美沙冬回臺之犯罪動機，是其辯
    稱僅係單純陪同被告乙○○前往大陸戒毒，應可採信。
  4.按運輸第一級毒品罪，所謂「運輸」，係本於運輸意思而搬
    運輸送而言，須基於此意圖，而為搬運輸送之行為，始成立
    運輸毒品罪（最高法院九十五年台上字第五二六八號判決意
    旨參照）。再一般夾帶毒品入境，為免被查獲，均會將毒品
    予以偽裝或隱藏之後夾帶，本件扣案藥水係分別自被告乙○
    ○褲子口袋、腳踝襪中及被告甲○○之褲子口袋中扣得，且
    被告仍保留原有之包裝，而未加以匿飾，此為被告二人所是
    認，且觀諸盛裝本件扣案藥水之透明塑膠瓶，每瓶可裝二十
    八毫升之容量，瓶身體積非小，且形狀方正有稜角，此見前
    開查獲照片自明，將多達九瓶或十瓶藥水同時放置於所著衣
    物之口袋或襪子內，外觀上極易遭海關人員查覺，則被告二
    人若確知該藥水為管制物品，自不會仍將藥水置放於外觀容
    易查覺之褲子口袋或襪子內；且國人入境後，並不需要再經
    過儀器設備，逐一檢查行李，而是由機場海關人員隨機點取
    旅客抽檢，被告二人於出關時未刻意將藥水藏放於行李袋夾
    層或刻意藏匿於任何其他紙袋、塑膠袋內，反直接放置於衣
    物外口袋，顯見其並未有逃避查緝之意思，是被告乙○○於
    原審時辯稱：我坐在飛機上，彎腰時，怕褲子口袋裡面的藥
    水溢出來，就沒有塞在袋子裡，並請甲○○幫我帶一部分等
    語，核與被告甲○○所述相符，應可採信。退萬步言，縱認
    該藥水客觀上足使人心生並非合法之合理懷疑，然不合法或
    未經衛生機關核可之藥品，不代表該藥品必含有毒品成分，
    故不合法與是否含有毒品成分，二者並無必然之關係，則被
    告二人縱有該藥水因未於臺灣販賣而有可能不合法之認識，
    但亦難因此率以推論渠等知悉該藥水含有毒品成分，被告二
    人就該藥水含有第二級毒品成分既無所認識，則渠等將之自
    大陸地區帶回臺灣，亦難認與運輸毒品罪之構成要件相符。
六、撤銷原審判決之理由：
  (一)按犯罪事實應依證據認定之，無證據不得認定犯罪事實；不
    能證明被告犯罪者，應諭知無罪之判決，刑事訴訟法第一百
    五十四條第二項、第三百零一條第一項分別定有明文。次按
    證據之證明力，由法院本於確信自由判斷。但不得違背經驗
    法則及論理法則、無證據能力、未經合法調查之證據，不得
    作為判斷之依據，刑事訴訟法第一百五十四條第二項、第一
    百五十五條第一項及第二項復定有明文。又認定犯罪事實所
    憑之證據，雖不以直接證據為限，間接證據亦包括在內；然
    而無論直接或間接證據，其為訴訟上之證明，須於通常一般
    之人不致有所懷疑，而得確信其為真實之程度者，始得據為
    有罪之認定，而告訴人之告訴，係以使被告受刑事訴追為目
    的，是其陳述是否與事實相符，仍應調查其他證據以資審認
    。且刑事訴訟法第一百六十一條第一項規定：檢察官就被告
    犯罪事實，應負舉證責任，並指出證明之方法。因此，檢察
    官對於起訴之犯罪事實，應負提出證據及說服之實質舉證責
    任。倘其所提出之證據，不足為被告有罪之積極證明，或其
    指出證明之方法，無從說服法院形成被告有罪之心證，基於
    無罪推定之原則，自應為被告無罪之判決。再告訴人之告訴
    ，本以使被告受刑事訴追為目的，故其陳述是否與事實相符
    ，自應調查其他證據，以資審認，苟其所為攻擊之詞，尚有
    瑕疵，則在此瑕疵未予究明以前，即不能遽採為斷罪之基礎
    （最高法院六十九年台上字第一五三一號判例參照）。
  (二)本件公訴人起訴所引用之證據均不足以證明被告二人之犯行
    ，復無其他具體證據足資證明被告二人有何違反毒品危害防
    制條例或懲治走私條例之犯行。原審未詳勾稽，遽對被告二
    人予以論罪科刑，容有未洽。被告乙○○、甲○○上訴均否
    認犯罪，指摘原判決不當，為有理由，自應由本院將原判決
    均予以撤銷，改諭知被告乙○○、甲○○均無罪之判決。
據上論斷，應依刑事訴訟法第369條第1項前段、第364條、第301
條第1項，判決如主文。
本案經檢察官陳國鳴到庭執行職務。
中    華    民    國    97    年    8     月    19    日
                  刑事第十四庭審判長法  官  陳志洋
                                    法  官  謝靜慧
                                    法  官  吳啟民
以上正本證明與原本無異。
檢察官如不服本判決，應於收受送達後十日內向本院提出上訴書
狀，其未敘述上訴之理由者並得於提起上訴後十日內向本院補提
理由書（均須按他造當事人之人數附繕本）。
                                    書記官  江采廷
中    華    民    國    97    年    8     月    19    日


司法院資訊處製作；財團法人民間司法改革基金會備份。
